臺灣高等法院刑事判決
上　訴　人　臺灣板橋地方法院檢察署檢察官
上　訴　人
即　被　告　午○○（原名鄭麗珠）
上列上訴人因詐欺案件，不服臺灣板橋地方法院93年度易字第83
8號，中華民國94年4月29日第一審判決（起訴案號：臺灣板橋地
方法院檢察署93年度偵緝字第739號；併辦案號：93 年度偵字第
6073號、93年度偵緝字第740 號），提起上訴，本院判決如下：
    主  文
原判決撤銷。
午○○連續意圖為自己不法之所有，以詐術使人將本人之物交付
，處有期徒刑壹年肆月。
    事  實
一、午○○原名鄭麗珠，其於民國87年10月5 日，在臺北縣板橋
    市○○路○段265巷60弄3號1 樓其住處，自任會首，招集第1
    會合會，該會連同會首共41會，約定每會新臺幣（下同）10
    ,000 元，採內標制，自次月5日起至90年7月5 日止，每月5
    日在前址開標1次，於每年4月、8月、12月20日加標1次；復
    於88年7月10日在同址，自任會首，招集第2會及第3 會合會
    ，第2會連同會首共38會，約定每會5,000元，採內標制，自
    次月10日起至91年4月10日止，每月10日在前址開標1次，於
    每年4月、10月25日加標1次（88年10月未加標），第3 會連
    同會首共33會，約定每會5,000元，採內標制，自次月10 日
    起至91年3月10日止，每月10日在前址開標1次。詎其竟基於
    意圖為自己不法所有之概括犯意，在上開合會進行至中間時
    候起，即第1會自89年2月5日起，第2會自89年11月10日起，
    第3會自89年11月10 日起，連續多次利用會員間互不熟識，
    及投標時活會會員未全數實際到場投標之機會，以向會員佯
    稱某活會會員得標之詐術，各次冒標行為，致使其他互助會
    員活會會員陷於錯誤，任由其收取互助會款，分別於第 1、
    第2會、第3會，依序各冒標8會、5會及2 會，關於向活會會
    員所詐得之會款，第1會部分，被告冒標8次之時間、金額及
    各次冒標向活會會員詐得之合會會款為：89年2月5日（8400
    ×20＝168000元）、89年3月5日（8400×19＝159600元）、
    89年4月5日（8400×18＝151200元）、90年4月20日（ 8400
    ×17＝142800元）、90年5月5日（8400×16＝134400元）、
    90年6月5日（8400×15＝126000元）、90年7月5日（8400 ×
    14＝117600元）、90年8月5日（8400×13＝109200元），合
    計詐標之金額為0000000元。第2會部分，被告冒標5 次之時
    間及各次冒標向活會會員詐得之金額為：89年11月10日（40
    00×19＝76000）、89年12月10日（4000×18＝72000）、90
    年1月10日（4000×17＝68000）、90年2月10 日（4000×16
    ＝64000）、90年3月10日（4000×15＝60,000），合計詐標
    所得之金額為340,000元。第3會部分，被告冒標2 次之時間
    及各次冒標向活會會員詐得之金額為：89年11月10日（4000
    ×16＝64,000）、89年12月10 日（4000×15＝60000），合
    計詐標所得之金額為124,000 元。被告各次冒標向活會會員
    詐得之金額總計為1,108,800＋340,000＋124000＝1,572,80
    0元。迄其於90年6月間倒會，並逃逸後，始為活會會員查悉
    上情。
二、案經戊○○、丁○○、辛○○、辰○○、寅○○即楊顏配偶
    、甲○○○、壬○○○、酉○○、申○○即卯○○之配偶、
    丙○○○、乙○○、未○○、己○○、曾怡翠、丑○○○即
    曾怡翠之母、庚○○即曾坤益之配偶、戌○○即江明寬之配
    偶、蔡燕平、巳○○訴請臺灣板橋地方法院檢察署檢察官偵
    查起訴暨移送併辦。
    理  由
一、訊據被告午○○坦承其召集前述之3 會合會，並擔任會首，
    另曾於90年6 月間上揭合會倒會前，數次冒用活會會員名義
    投標，並向會員收取會款之犯罪事實，惟辯稱：其係遭其他
    死會會員倒會，致週轉不靈，祗得以上開方法冒標，至於冒
    標之時間、次數及金額均已忘記等語。
二、經查：
（一）被告於偵查、原審及本院審理時均坦承確有冒標會款行為
      （參見93年度偵緝字第740號偵查卷第21頁、93 年度偵字
      第6073號偵查卷第14頁、93年度偵緝字第73 9號偵查卷第
      27頁、原審卷第251頁、本院94年7月8 日準備程序筆錄、
      94年8月11 日審判筆錄），經核與證人蔡燕平於原審結證
      稱：伊與伊兄巳○○由伊母林珠霞幫忙參加被告第2 會合
      會（按該會會單均誤載為「蔡燕萍」，下同，巳○○部分
      亦以蔡燕平名義參加），迄被告倒會時均為活會，於被告
      倒會前最後一次投標時，因伊兄部分得標，乃與伊母至被
      告住處收取得標款，發覺其住處內有許多合會會員，方知
      悉被告倒會，被告於其家中取出吉晁貿易有限公司（下稱
      吉晁公司）用紙1 紙，除記載部分活會及死會會員外，並
      表示該會應尚有12位活會會員，復親自書寫其冒標對象「
      洪太太」、「蔡小惠」、「李美麗」、「潘月玉」等語（
      參見原審卷第237頁至第239頁）。證人林珠霞於原審到庭
      證稱伊為子女巳○○、蔡燕平參加被告之第2 會合會，巳
      ○○部分伊於被告倒會前最後一次開標時前往投標，被告
      表示尚有12位活會會員，巳○○於該次得標，3 日後與蔡
      燕平前去取款，為被告所拒絕，被告或其家人乃在吉晁公
      司用紙上書寫相關情形等節（見原審卷第241頁至第243頁
      ），經核所供大致相符，且有吉晁公司用紙1 份存卷可佐
      （參見原審卷第198 頁），被告亦坦承確有簽具該用紙不
      諱（參見原審卷第239 頁），被告雖辯稱：其於警局曾遭
      蔡燕平持剪刀威脅云云，惟業經證人蔡燕平堅詞否認有對
      被告施強暴、脅迫之行為（參見原審卷第240 頁）。查被
      告書寫該張吉晁公司用紙內容係在其所稱遭蔡燕平持剪刀
      威脅之前，自不影響被告書寫該吉晁公司用紙內容之任意
      性，足見證人林珠霞、蔡燕平之證詞非虛。再者，被告之
      冒標及倒會行為，復經告訴人戊○○、丁○○、辛○○、
      辰○○、寅○○、甲○○○、壬○○○、酉○○、申○○
      、丙○○○、乙○○、未○○、己○○、曾怡翠、丑○○○、庚○○、戌○○、蔡燕平、巳○○等之指訴，及被害
      人楊顏、卯○○、曾坤益、吳李美鳳等人指述明確。被告
      確有以冒標之方式，使會員誤信有某活會會員得標，其有
      實施詐術之行為，堪以認定。
（二）次查，被告與告訴人間提出之會單，關於會員姓名尚非一
      致乙節，告訴人乙○○亦不否認有先後承接他人互助會，
      並收得被告交付之新會單之情形（參見原審卷第123 頁、
      第249 頁），此與被告所述，因會員先後有加入或退出，
      或由他人承接等因素，致名單前後有變更，部分會員未要
      求更新合會會單，或其不克送達更新之會單，致會員間之
      會單並非全然相同等情，並無重大齟齬，又該合會倒會後
      ，迄今已多年，會員間多未能保存原會單，故本院難以確
      認各會會員實際之會員姓名，且無證據可證被告尚有以偽
      冒他人名義為會員之情事，
（三）再查告訴人或被害人為被告系爭互助會會員，而第1 會係
      自87年10月5日起至90年7月5日止，於每月5日開標1 次，
      於每年4月、8月、12月等月份之20日各加標1 次，會員人
      數41會，第2會係自88年8月10 日起至91年6月10日止，於
      每月10日開標1次，於每年4月、10月等月份之25 日加標1
      次，88年10月未加標，會員人數38會，第3會係自88年8月
      10日起至91年3月10日止，於每月10日開標1次，會員人數
      33會等情，為被告及告訴人所不爭。基此；依據各會會期
      及開標期日計算，迄被告於90年6月間倒會為止，第1會至
      第3會所剩活會本應分別為2會、12會、10會。惟依告訴人
      所指及被害人之陳述，可資主張之活會會員，第1 會會期
      包括丁○○2 會（會單上誤載為「丁○○」，下同，見原
      審卷第135頁、第243頁）、丙○○○1會（原審卷第248頁
      ）、曾怡翠1會（原審卷第174頁、第189頁）、子○○2會
      （原審卷第176頁、第194頁）、曾坤益1會（原審卷第177
      頁、第196頁）、卯○○1 會（原審卷第180頁），上開會
      員所指活會已達8會，其中除卯○○1 會之外，其餘7會經
      核與被告所述係活會相符（見93 年度偵緝字第739號偵查
      卷第10頁背面）。至關於卯○○1 會部分，依證人申○○
      於偵查時供稱伊係以先生卯○○名義參加，仍屬活會（見
      90年發查字第395號偵查卷第3頁、90年度偵字第11278 號
      偵查卷第6頁正面、93年度偵緝字第739號偵查卷第11頁背
      面、一審卷第69頁、第180頁 ）。被告於偵查時先雖稱其
      餘部分是否活會伊已不記得，然於嗣後又改稱會單上編號
      11號（即卯○○部分）活會會員等語（見93年度偵緝字第
      739號偵查卷第27頁正面 ）。應認該部分亦係活會。再加
      上被告於偵查時所自承會單上編號25、26號（即會單上姓
      名為陳明裕者）2會，亦屬活會（見93年度偵緝字第739號
      偵查卷第10頁背面）。總計第1會活會會員共10會；又第2
      會包括蔡燕平2會（原審卷第178頁、第179頁、第197頁、
      第198頁，其中1會係巳○○以蔡燕平為名義）、楊顏1 會
      （原審卷第244瑞泰以蔡燕平為名義）、楊顏1會（原審卷
      第244頁）、辛○○1會（原審卷第245頁）、甲○○○1會
      （原審卷第246頁）、壬○○○1會（會單上載為「呂阿銀
      」，原審卷第246頁）、辰○○2會（原審卷第246頁 ）、
      丙○○○2會（會單上載為「陳明琇」，原審卷第248頁）
      、曾怡華1會（原審卷第174頁、第180頁）、吳李美鳳1會
      （會單上載為「豆漿」，原審卷第177頁、第194頁）、曾
      坤益2會（原審卷第177頁、第195頁）、癸○○1會（原審
      卷第181頁、第200頁）、酉○○2 會（原審卷第69頁），
      共17會；另第3會包括丁○○2會（原審卷第135頁、第243
      頁）、戊○○1會（原審卷第244頁）、乙○○4 會（原審
      卷第127頁、第128頁、第247頁）、己○○1會（原審卷第
      175頁、第191頁）、子○○1 會（原審卷第175頁、第191
      頁）、卯○○1會（原審卷第180頁）、江明寬1 會（會單
      載為「明寬」，參見93年度偵字第739號偵查卷第28 頁反
      面）、未○○1會（90年度他字第3225號偵查卷第9頁正反
      面），共12會。準此，可徵被告於倒會前之合會期間內某
      時，各對第1會至第3會有冒標8會（10－2＝8）、5會（17
      －12＝5）、2會（12－10＝2） 之事實。此外，復有合會
      明細表、會款支票、會員權益保護聯合簽署書各1 份、被
      告住處照片2 幀等附卷可稽。被告雖辯稱，其係因遭人倒
      會，故以冒標手段，以週轉金錢云云，然被告並未提出相
      關事證以供查考是否屬實，所辯自難認為屬實，況所辯縱
      然屬實，然其遭受他人倒會，亦應另謀法律途徑求償解決
      ，自非得以此據為其得以冒標他人會款之藉口，是其所辯
      亦無足以阻卻其行為之違法性，附此敘明。
（四）關於被告冒標之方法，查被告堅決否認在冒標時有書寫投
      標單，而依告訴人吳李美鳳、丁○○、己○○、林珠霞等
      所述，渠等或因與被告熟識而彼此信賴、或因工作關係不
      克親自參加開標、或因託請他人代勞投標，會員彼此間並
      不熟識，且多以電話與被告聯繫投開標事宜。再參以告訴
      人等於本院審理時，經詢以被告究係如何冒標時，均陳稱
      不知道被告如何冒標等語。是被告非當然須以偽造標單之
      方式冒標，從而被告於冒標時逕以口頭冒稱他人得標，客
      觀上自有可能，其他查亦無證據可資證明被告係以書寫投
      標單之方式詐騙會員，以取得會款，從而起訴書認被告有
      虛偽填寫會單之行為，要與客觀之證據不合，併予敘明。
三、按民間互助會，除有特別約定外，僅係會首與會員間訂立之
    契約，會員與會員間並無法律關係存在。而已得標會員，依
    據其與會首間之契約，無論何人得標，均有按期繳交會款之
    義務，故會首冒名盜標，其詐欺之對象，應僅限於未得標之
    會員，對已得標會員，無詐欺可言。被告歷次冒標會款，均
    係向多數活會會員詐欺會款，同時侵害多數財產法益，係一
    行為觸犯數同一之罪名，為同種類想像競合犯，應從一重處
    斷。依此；關於本件被告冒標所詐得之款項，因被告陳稱已
    不記得各次係以若干利息冒標，至於冒標之時間亦已忘記等
    語，而質之告訴人或被冒標之會員戊○○、丁○○、紀秀月
    、甲○○○、壬○○○、酉○○、申○○、辰○○、丑○○○、李鐵增、丙○○○、吳建男、楊邱焦、庚○○等人到庭
    亦均陳稱就被告各次如何冒標、每次冒標之金額、日期等均
    無從知悉。參以本件各合會會員亦均未能提出被告每次冒會
    之會員姓名或金額，固無法詳究被告每次冒標之日期、金額
    等。然參以被告於本院自承其冒標之約略金額，關於一萬元
    （即第1會）部分，約為1500元或1600元，至於5000 元（即
    第2、3會）部分，冒標之金額約1000元或800 元，冒標之時
    間約略在該會進行至中間時候。基此，爰從有利於被告方式
    計算其各次冒標之金額如下：
  第1會部分：該會係自87年10月5日起，於每月5 日開標一次
    ，並於每年4、8、12月之每月20日各加標一次，則該會進行
    至中間時候應係在89年2月5日，依有利於被告之每次冒標金
    額1600元計算，被告冒標8 次之時間及各次冒標向活會會員
    詐得之金額為：合會會款為：89年2月5日（8400×20＝1680
    00元）、89年3月5日（8400×19＝159600元）、89年4月5日
    （8400×18＝151200元）、90年4月20日（8400×17＝14280
    0元）、90年5月5日（8400×16＝134400元）、90年6 月5日
    （8400×15＝126000元）、90年7月5日（8400×14＝117600
    元）、90年8月5日（8400×13＝109200元），合計詐標之金
    額為1,108,800元。
  第2 會部分：被告自稱該會係在合會到達中間時候開始冒標
    ，則以該會係自88年7月10日起，連同會首共38 會，約定每
    會5,000元，自次月5日起至91年6月10日止，每月10日開標1
    次，於每年4月、10月25日加標1次（88年10月未加標），則
    進行至中間時後應係在89年11月10日，依有利於被告之每次
    冒標金額1000元計算，被告冒標5 次之時間及各次冒標向活
    會會員詐得之金額為：89年11月10日（4000×19 ＝76000）
    、89年12月10日（4000×18＝72000）、90 年1月10日（400
    0×17＝68000）、90年2月10日（4000×16＝64000）、90年
    3月10日（4000×15＝60,000），合計詐標所得之金額為340
    ,000 元。
  第3 會部分：被告自稱該會係在合會到達中間時候開始冒標
    ，則以該會係自88年7月10日起，連同會首共33 會，約定每
    會5,000元，自次月10日起至91年3月10日止，每月10日在前
    址開標1次。則進行至中間時後應係在89年11月10 日。依有
    利於被告之每次冒標金額1000元計算，被告冒標2 次之時間
    及各次冒標向活會會員詐得之金額為：89年11月10日（4000
    ×16＝64,000）、89年12月10 日（4000×15＝60000），合
    計詐標所得之金額為124,000元。
  以上被告各次冒標向活會會員詐得之金額總計為 1,108,800
    ＋340,000＋124000＝1,572,800元。
四、核被告所為，係犯刑法第339條第1項意圖為自己不法之所有
    以詐術使人將本人之物交付罪。被告歷次冒標會款，均係向
    多數活會會員詐欺會款，同時侵害多數財產法益，係一行為
    觸犯數同一之罪名，為同種類想像競合犯，應從一重處斷。
    其先後多次以冒標之方式，詐得會員之會款，前後時間緊接
    ，所犯且係構成要件相同之罪，顯係出於概括犯意所為，為
    連續犯，應依同法第56條之規定，以一罪論，並加重其刑。
    臺灣板橋地方法院檢察署93 年度偵字第6073號、93 年度偵
    緝字第740 號移送併辦部分，經核與本件起訴之犯罪事實為
    事實上之同一案件，故本院自得併為審究。
五、原審認被告罪證明確，予以論罪科刑，固非無見，惟查被告
    歷次冒標會款，均係向多數活會會員詐欺會款，同時侵害多
    數財產法益，係一行為觸犯數同一之罪名，為同種類想像競
    合犯，應從一重處斷，原判決理由未予說明。又關於被告冒
    標之會款，其中第1會部分，係冒標8會，詐得金額為1,108,
    800元，第2會部分，係冒標5會，冒標所得之金額為340,000
    元。第3會部分，係冒標2會，冒標所得之金額為 124,000元
    。總計被告冒標向活會會員詐得之金額總計為 1,108,800＋
    340,000＋124000＝1,572,800元。原判決未以被告冒標時活
    會會員人數做為計算被告冒標詐得之金額，逕以告訴人乙○○於原審所陳述第1會至第3會之得標金額，約略係38萬元許
    、14萬元許、13萬元云云，而遽認被告冒標詐得之金額約為
    324萬元許（380,000×6＋140,000×5＋13 0,000×2＝3,24
    0,000 ），均有未洽。被告提起上訴，主張其因被他人倒會
    始冒標會款云云，檢察官亦上訴稱原審量刑過輕等語，其上
    訴固均無理由，惟因原判決既有未當，爰由本院撤銷改判。
    本件起訴書認應審酌被告利用會員間彼此互不熟識之方式冒
    標，造成活會會員生活陷於困窘，犯罪後未坦述犯罪全部實
    情，是應科以重刑，避免其有僥倖之心，故具體求處有期徒
    刑2年，本院認固非無理由，惟併盱衡被告詐得之款項為 1,
    572,800 元，但其並無其他犯罪紀錄，有本院被告全國前案
    紀錄表存卷可按，素行可謂尚佳，暨其犯罪動機、目的、手
    段、智識程度等一切情狀，認應量處有期徒刑一年四月，以
    示懲儆。
六、據上論斷，應依刑事訴訟法第369條第1項前段、第364 條、
    第299條第1項前段，刑法第56條、339條第1項、第55條，罰
    金罰鍰提高標準條例第1條前段，判決如主文。
本案經檢察官劉靜婉到庭執行職務。
中　　華　　民　　國　　94　　年　　8 　　月　　25　　日
　　　　　　　　　刑事第十庭審判長法　官  陳正雄
 　　　　　　　　　    　　　　　 法  官  許宗和
    　　　　　　　　　　　　　　  法  官  許錦印
以上正本證明與原本無異。
不得上訴。
                                書記官  楊妙恩
中　　華　　民　　國　　94　　年　　8 　　月　　31　　日
附錄本案論罪科刑法條全文：
中華民國刑法第三百三十九條
意圖為自己或第三人不法之所有，以詐術使人將本人或第三人之
物交付者，處五年以下有期徒刑、拘役或科或併科一千元以下罰
金。
以前項方法得財產上不法之利益或使第三人得之者，亦同。
前二項之未遂犯罰之。
